臺灣臺南地方法院民事判決　　　　　　　100年度婚字第353號
原　　　告　葉青雲即葉樹聲之繼.
被　　　告　朱阿寶
訴訟代理人　蔡淑文律師
複代理人　　黃信豪律師
前當事人間請求婚姻無效事件，經本院於民國100年9月16日言詞
辯論終結，判決如下：
    主      文
原告之訴駁回。
訴訟費用由原告負擔。
    事實及理由
一、原告主張：
(一)、緣原告為訴外人葉樹聲之子，葉樹聲之配偶於民國81年10月
    24日病逝，因葉樹聲需要請看護照料其晚年，遂於85 年9月
    27日隻身至中國找看護工。被告當時為退休女工，可來臺灣
    做看護工，但其要求來臺定居享受各種福利，而當時兩岸尚
    未開放，故訴外人葉樹聲與被告遂以假結婚方式讓被告取得
    來臺身份，然被告與葉樹聲並無結婚真意。
(二)、又被告與葉樹聲兩人應以臺灣法律為主，並非以大陸的儀式
    代替，且其等結婚之日期係在修法前，依法律不溯及既往之
    原則，應以修正前之民法第982條為定，而民法第982條第1
    項規定結婚應有公開儀式及二人以上之證人，惟本件被告與
    葉樹聲結婚並無公開儀式，亦未有二人以上之見證人在結婚
    當時親見親聞，只去戶政事務所辦理結婚登記，顯見其等婚
    姻關係欠缺婚姻之成立要件，現葉樹聲業已死亡，原告為其
    繼承人，係利害關係人，自可對被告被告提起婚姻無效之訴
    ，以捍衛原告權利。
(三)、況被告60歲始自大陸來臺，之前與原告毫不認識，非親非故
    ，被告來台後亦從未與原告共同生活過，被告身分原是一名
    看護工，去年原告父親病故，被告即強佔原告位於臺南市○
    ○街66號7樓之11之房屋，最後雖與原告簽訂一年房屋借貸
    契約，契約期間為99年4月20至100年4月19日，但期滿後被
    告仍不返還，兩造固於100年7月7日進行司法調解程序，然
    被告不僅不肯返還原告房屋，甚變本加厲地以後母姿態要求
    無扶養其義務之原告支付新臺幣（下同）20萬元，被告來臺
    期間，原告之父葉樹聲每月已固定支付其3萬元，現原告到
    臺南市無法住進自己唯一的房子，必須自己花錢住旅社，還
    受到被告自稱後母予取予求的胡亂要錢。
(四)、對被告答辯之陳述：
  1.被告曾與原告簽契約同意回大陸，結果毀約沒有回大陸，同
    時被告與訴外人葉樹聲之婚姻無效，目前還霸佔原告房子不
    搬遷，被告另還領有葉樹聲的半俸約2萬元。又被告來台後
    每天打工，置原告父親葉樹聲於不顧，8個月後原告父親就
    中風了。原告父親支付的3萬元都是被告自己提領，提領後
    馬上轉到被告郵局戶頭，並未用在原告父親身上，原告父親
    看病、吃飯的費用都是原告每月用自己存的優惠存款30萬元
    支付，且原告父親住院時，都由原告看顧，被告完全不理，
    甚至在原告父親過世時連通電話都沒有，也未聯絡原告，致
    原告連父親最後一面都沒有看到。
(五)、綜上所陳，原告爰提出戶籍謄本、房屋借貸契約、聲明書等
    為證，並聲明請求：確認被告與葉樹聲間婚姻無效。
二、被告抗辯：
(一)、被告已來台十餘年，與訴外人葉樹聲住居於登記名義人即原
    告之門牌號「臺南市○○街66號7樓之11」房屋，原告及其
    兄弟姐妹均曾前往探視，並以阿姨稱呼被告，詎原告竟於葉
    樹聲死亡後，始提起本件訴訟，故原告自應釋明確認之法律
    利益。且依台灣地區與大陸地區人民關係條例第52條「結婚
    之方式及其他要件，依行為地之規定」，被告與葉樹聲係在
    大陸地區上海結婚，自應依循大陸地區法律，被告既已在上
    海經公證處登記結婚，並有請客吃飯，則被告與葉樹聲之結
    婚已合法成立；況被告來臺後不僅到戶政事務所辦登記，也
    曾到東亞樓餐廳宴客，原告雖未參加，然葉樹聲之兩位女兒
    、女婿、親家、孫子均有列席。
(二)、葉樹聲與被告結婚並非是要找看護工，因葉樹聲係結婚後8
    個月才生病，其因生病身體行動不便後，便由被告一人照料
    ，被告與之相互扶持十多年，其子女均偶爾探視，並未同住
    ，其中長女及原告更是移居國外，被告與葉樹聲間之夫妻情
    誼甚堅，豈是未同住之原告能抹滅。又照顧葉樹聲以後，葉
    樹聲每個月所給的3萬元是由被告推葉樹聲坐輪椅去提款的
    ，這3萬元都用在住院、吃飯、看病等等，是被告與葉樹聲
    兩人一起使用，葉樹生過世後留下約45萬元的財產，都是由
    原告處理。被告辛苦照料葉樹聲，減輕原告為人子女之責任
    ，原告非但沒有感激，反落井下石，著令被告萬般不甘，被
    告會在101年1月30日搬離現在住的房子等語，並聲明請求駁
    回原告之訴。
三、得心證之理由：
(一)、按結婚或兩願離婚之方式及其他要件，依行為地之規定，臺
    灣地區與大陸地區人民關係條例第52條第1項定有明文。復
    依據中華人民共和國婚姻法第8條：「要求結婚的男女雙方
    必須親自到婚姻登記機關進行結婚登記。符合本法規定的，
    予以登記，發給結婚證。取得結婚證，即確立夫妻關係。未
    辦結婚登記的，應當補辦登記。」經查，本件原告之父葉樹
    聲與被告既在中國大陸上海市公證處辦理結婚登記手續，有
    結婚公證書暨結婚證影本各1件在卷可佐，則其行為地即為
    中國大陸上海市。又揆諸前揭規定，本件原告之父葉樹聲與
    被告既已取得結婚證，即已確立夫妻關係，是本件原告之父
    葉樹聲與被告之婚姻關係業已成立應可認定，核無再依民法
    第982條規定舉行結婚之公開儀式之必要，原告主張被告與
    葉樹聲應舉行結婚公開儀式，始具結婚效力，顯然誤解前揭
    法律之規定。
(二)、次按「由第三人起訴者，以夫妻為共同被告。但撤銷婚姻之
    訴，其夫或妻死亡者，得以生存者為被告。」、「以一人同
    時與二人以上結婚為理由之婚姻無效之訴，由結婚人起訴者
    ，以其餘結婚人為被告；由第三人起訴者，以結婚人全體為
    共同被告。」及「前項起訴，結婚人一方中有死亡者，以生
    存之結婚人為被告。」為民事訴訟法第569條第2項、第3項
    及第4項所明定。又確認婚姻無效之訴由第三人提起者，需
    以夫及妻為共同被告，此即所謂必要之共同訴訟，如夫或妻
    死亡，則第三人不得提起此項訴訟，最高法院著有50年台上
    字第1341號判例可參。是以，夫或妻死亡者，第三人所得以
    生存者為被告提起婚姻事件之訴，僅以撤銷婚姻之訴，及以
    一人同時與二人以上結婚為理由之婚姻無效之訴為限，至於
    其餘原因之婚姻無效及確認婚姻成立或不成立之訴，即不許
    第三人僅以生存之夫或妻為被告起訴。經查：本件原告主張
    被告為進入臺灣地區擔任其父葉樹聲之看護工，乃與其父葉
    樹聲通謀而為虛偽結婚之意思表示，於85年9月27日向上海
    市民政局辦理結婚登記，其等並無結婚之真意，爰請求確認
    被告與原告之子葉樹聲婚姻無效云云，惟依上開說明，以結
    婚人無結婚真意之確認婚姻無效之訴，由第三人提起時，需
    以夫及妻為共同被告，今原告之父葉樹聲既於99年4月19 日
    死亡，原告僅對被告一人提起婚姻無效，與前揭規定相違，
    其當事人顯不適格，是原告之訴為無理由，應予駁回。
四、結論：本件原告之訴，為無理由，依民事訴訟法第78條，判
    決如主文。
中    華    民    國   100    年    9     月    30    日
                        家事法庭法官  謝瑞龍
上正本證明與原本無異
如對本判決上訴，須於判決送達後20日內向本院提出上訴狀。
中    華    民    國   100    年    10    月    3     日
                              書記官  陳玉果